臺灣高等法院民事判決
110年度重上字第667號
上  訴  人  必翔實業股份有限公司

法定代理人  伍必翔  

訴訟代理人  於知慶律師
            宋子瑜律師


被上訴人    安泰商業銀行股份有限公司

法定代理人  丁予康  
訴訟代理人  陳鵬光律師
            曾毓君律師
              
上列當事人間請求代位請求返還代墊款事件，上訴人對於中華民
國110年8月16日臺灣新竹地方法院110年度重訴字第2號第一審判
決提起上訴，本院於111年6月1日言詞辯論終結，判決如下：
    主      文
原判決廢棄。
被上訴人在第一審之訴及假執行之聲請均駁回。
第一、二審訴訟費用均由被上訴人負擔。
    事實及理由
一、被上訴人主張：訴外人Days Healthcare U.K. Limited（原
    名Days Medical Aids Limited，下逕稱DHL公司）因與上訴
    人、伍必翔、蔣清明（伍必翔、蔣清明下分稱其名，合稱伍
    必翔2人）發生契約爭議，向英國高等法院女王商業法庭（
    下稱英國高等法院）提起損害賠償訴訟，經英國高等法院於
    西元2004年1月29日、同年2月16日以2002Folio178號判決及
    命令，判命上訴人、伍必翔2人應連帶給付DHL公司英鎊1,02
    3萬5,144元及訴訟費用暫付款英鎊200萬元（下稱賠償總額
    ），並均自西元2004年1月29日起按判決利率計付利息，且
    於同年9月13日駁回其等三人之上訴而告確定（下稱系爭英
    國確定判決）；嗣DHL公司以系爭英國確定判決並未有我國
    民事訴訟法第402條第1項各款所列情形之一為由，向我國法
    院提起宣告系爭英國確定判決准予強制執行訴訟確定，並持
    該確定判決為執行名義，聲請對上訴人、伍必翔2人之財產
    為強制執行，經原法院民事執行處（下稱執行法院）以99年
    度司執字第35188號強制執行事件受理在案。上訴人與伍必
    翔2人乃於民國93年4月1日共同簽訂承諾書（下稱系爭承諾
    書），約定由伍必翔2人負擔上開賠償總額。而上訴人於107
    年11月19日董事會決議（下稱系爭董事會決議）第二案有關
    應給付DHL公司之賠償總額，上訴人擬同意承擔3分之1，並
    將上訴人位於新竹縣○○鄉○○段0000000000地號等土地及同段
    223-1、223-2、223-3及229建號等建物（下合稱系爭不動產
    ）設定第二順位最高限額抵押權（下稱系爭抵押權）計新臺
    幣（下未註明幣別者同）5億元予伍必翔、蔣清明共同指定
    之第三人即伍俊瑋，以擔保上開承擔債務。則伍必翔2人顯
    已取得上訴人之債權。而伍必翔2人尚積欠伊2億7千多萬元
    未清償，且無其他財產可供執行而陷於無資力，並怠於行使
    對上訴人之債權，爰依代位之法律關係，一部請求上訴人應
    給付伍必翔2人2,000萬元及法定利息，由伊代為受領（原審
    判命上訴人如數給付，上訴人不服提起上訴），並答辯聲明
    ：上訴駁回。
二、上訴人則以：債權人代位債務人向第三人行使權利之代位訴
    訟，其前提要件須債務人對第三人確有債權存在，始得代位
    行使之。系爭董事會決議之緣由，係因伍必翔2人經財政部
    北區國稅局（下稱北區國稅局）認定其等以自有資金給付前
    開DHL公司之損害賠償費用，應依贈與稅法第5條第1款規定
    以贈與論並課徵贈與稅而分別於106年9月1日、106年2月14
    日收受北區國稅局贈與稅核定通知書及繳款書。為免伍必翔
    2人於已負擔前開DHL公司之賠償總額，再度遭課徵贈與稅，
    始於系爭董事會會議中討論是否就前開賠償總額為部分分擔
    ，惟此決議須再提報最近期股東大會同意。嗣伍必翔2人就
    課徵贈與稅事件申請復查，並經北區國稅局復查決定註銷伍
    必翔2人之贈與稅額而免徵贈與稅，上訴人即未提報當年度
    股東大會。則伍必翔2人對上訴人自無代墊款債權存在，被
    上訴人無法代位伍必翔2人請求上訴人給付代墊款項等語，
    資為抗辯。並上訴聲明：㈠原判決廢棄。㈡被上訴人在第一審
    之訴及假執行之聲請均駁回。
三、被上訴人主張：伍必翔2人因系爭董事會決議第二案而取得
    對上訴人之債權，伍必翔2人尚積欠伊2億7千多萬元未清償
    ，且無其他財產可供執行而陷於無資力，並怠於行使對上訴
    人之債權，爰代位一部請求上訴人應給付伍必翔2人2,000萬
    元，並由伊代為受領。上訴人則以：系爭董事會決議僅是為
    解決伍必翔2人遭國稅局課予贈與稅，嗣國稅局復查決定註
    銷而免徵贈與稅，上訴人即未提報當年度股東大會，伍必翔
    2人並未取得對上訴人之債權，被上訴人無法行使代位權等
    語置辯；經查：
　㈠按民法第242條前段所定債務人怠於行使其權利時，債權人因
    保全債權，得以自己之名義，行使其權利之先決條件，須債
    務人果有此權利，且在可以行使之狀態，始有債權人代位行
    使之可言；債權人得代位行使者為債務人之權利，而非自己
    之權利，若債務人並無該項權利，債權人自無代位行使之可
    言（最高法院65年台上字第381號、70年度台上字第2643號
    判決意旨參照）。又本法所稱公司負責人：在無限公司、兩
    合公司為執行業務或代表公司之股東；在有限公司、股份有
    限公司為董事。公司之經理人、清算人或臨時管理人，股份
    有限公司之發起人、監察人、檢查人、重整人或重整監督人
    ，在執行職務範圍內，亦為公司負責人。公司負責人應忠實
    執行業務並盡善良管理人之注意義務，如有違反致公司受有
    損害者，負損害賠償責任。公司負責人對於公司業務之執行
    ，如有違反法令致他人受有損害時，對他人應與公司負連帶
    賠償之責。經理人因違反法令、章程或前條之規定，致公司
    受損害時，對於公司負賠償之責。公司法第8條、第23條第1
    、2項、第34條分別定有明文。又連帶債務人相互間，除法
    律另有規定或契約另有訂定外，應平均分擔義務。但因債務
    人中之一人應單獨負責之事由所致之損害及支付之費用，由
    該債務人負擔，民法第280條亦有規定
　㈡查上訴人、伍必翔等2人前於85年2月6日與DHL公司共同簽訂
    協議書，授予DHL公司於歐洲各國銷售上訴人所生產全系列
    電動代步車之獨家代理權，有效期間5年。嗣雙方因續約發
    生爭議，DHL公司乃向英國高等法院對上訴人及伍必翔2人提
    起損害賠償訴訟，經英國高等法院判決其等3人應連帶給付D
    HL公司英鎊1,023萬5,144元及訴訟費用。DHL公司並向我國
    法院提起宣告確定判決准予強制執行及外國判決准予強制執
    行訴訟確定，並經最高法院於以100年度台上字第2242號、1
    04年度台上字第1085號判決確定在案（見原審卷第162-164
    頁、本院卷㈡第143-154頁），且為兩造所不爭執，足堪認定
    。
　㈢上訴人及伍必翔2人於93年4月1日、94年2月22日共同簽訂系
    爭承諾書、增補承諾書，而系爭承諾書記載「承諾人二人（
    即伍必翔2人）謹此承諾並無條件同意就該英國訴訟事件之
    判決結果均由承諾人負一切連帶賠償責任，包括支付DMA（
    即DHL公司）該判決所判定之全部賠償金額、DMA於英國所發
    生並經法院判定之一切訴訟及律師費用等。」、「承諾人並
    同意如將來DMA持該英國判決向必翔公司聲請強制執行，必
    翔公司因此所支付予DMA之全部或一部金額及費用，承諾人
    均應連帶補償予必翔公司；如DMA係向任何一承諾人請求強
    制執行並要求支付該等判決金額及費用者，承諾人並同意於
    支付予DMA後，不再向必翔公司請求分擔或支付任何承諾人
    所支付之金額及費用。」等語。並於增補承諾書重申上旨，
    且進一步以個人財產作為履行承諾之擔保，有系爭承諾書、
    增補承諾書可按（見原審卷第211、295頁）。依上開承諾書
    文意以觀，顯然為伍必翔2人承諾無條件就英國訴訟事件之
    判決結果負一切連帶責任外，並就DHL公司聲請強制執行部
    分，同意如將來DHL公司持英國確定判決向上訴人聲請強制
    執行，上訴人因而所支付DHL公司之金額，伍必翔2人應連帶
    賠償上訴人。如DHL公司向伍必翔2人求償，其等不再向上訴
    人請求分擔或支付任何金額。上情除經上訴人於94年度董事
    會及股東會議決議通過，並揭露於上訴人之會計師查核報告
    書，且上訴人歷年來財務報告從未估列此部分之賠償損失及
    負債，有上訴人94年3月21日董事會議事錄、94年6月10日股
    東常會議事錄、會計師查核報告等件可憑（見原審卷第297-
    302、309-357頁、本院卷㈡第35-47、79-91、125-137頁）。
　㈣又伍必翔2人因承擔應給付DHL公司之賠償總額，經國稅局課
    徵贈與稅而申請復查，早於被上訴人起訴前之107年10月3日
    ，上訴人即曾出具說明書予北區國稅局，主張伍必翔2人未
    事先諮詢專業律師及評估對公司利弊得失，亦未依公司法等
    規定提報董事會及股東會決議討論即片面終止與DHL公司之
    經銷關係，致生執行業務過失使公司受有損害，應依公司法
    第23條規定對公司負損害賠償責任，嗣經國稅局復查決定撤
    銷贈與稅等情，北區國稅局贈與稅核定通知書、贈與稅繳款
    書、上訴人107年10月3日翔字第1070000020號函及北區國稅
    局復查決定書可佐（見原審卷第212-217、220-242頁、本院
    卷㈡第157頁）。
　㈤綜合上情，堪認上訴人與伍必翔2人因與DHL公司續約爭議造
    成DHL公司損害，對外雖共負連帶責任，然該債務係因伍必
    翔2人執行業務過失所造成，且因此造成上訴人失去歐洲市
    場之營運損失，上訴人本得依公司法之相關規定向伍必翔2
    人求償，故基於其等內部協調結果，由伍必翔2人以系爭承
    諾書、增補承諾書與上訴人達成債務承擔之約定，負最終清
    償責任，並揭露於上訴人之公司財務報表，則上訴人就DHL
    之賠償總額並無內部分擔額，揆諸前開說明，上訴人及伍必
    翔2人之約定，核屬民法第280條所定之以契約約定內部分擔
    額，至為明確。而DHL公司持在台所提宣告確定判決准予強
    制執行及外國判決准予強制執行訴訟之確定勝訴判決聲請強
    制執行，伍必翔2人先後於101年2月20日及104年8月14日透
    過玉山商業銀行轉付DHL公司而清償完畢，業據上訴人歷次
    陳述在卷，且為被上訴人所不爭執。DHL公司之債權既經清
    償而消滅，則縱系爭董事會第二案決議上訴人承擔DHL公司
    請求賠償總額之1/3，亦無任何債務可供上訴人承擔。是以
    ，伍必翔2人並未取得對上訴人之債權，被上訴人亦無從代
    位伍必翔2人向上訴人請求。
　㈥被上訴人雖主張：系爭董事會決議第二案係上訴人與伍必翔2
    人所成立之新契約，且該第二案決議非屬公司法第185條第1
    項所定關於公司營運事項，本無須公司股東會同意，況系爭
    董事會決議已經上訴人108年股東常會決議通過。又系爭不
    動產亦設定系爭抵押權予伍必翔2人之子伍俊瑋，足認伍必
    翔2人已取得對上訴人之代墊款債權云云；惟查：
　⒈系爭董事會第二案固記載「本公司終止與英商Days Healthca
    re U.K.Limited(DHL，原名DMA)之經銷關係訴訟案敗訴終局
    確定，給付英國Days Healthcare U.K.Limited在歐洲經銷
    損失之連帶賠償款、訴訟費用、應計利息及公司聘顧之國內
    外律師費用等，本公司擬同意承擔支付三分之一案，謹提請
      核議」等語，並經董事會決議通過（見原審卷第218-219
    頁）；然上開賠償總額已經伍必翔2人清償完畢，上訴人並
    無債務可承擔，已如前述，且系爭董事會決議僅為上訴人執
    行機關內部意思形成之決定，上訴人與伍必翔2人就決議內
    容（即債務承擔）並未另有意思表示合致而發生任何債之法
    律關係，尚難僅以系爭董事會已作成決議即逕認上訴人與伍
    必翔2人已另成立債務承擔之契約。
　⒉被上訴人雖主張系爭董事會決議非屬公司法第185條第1項關
    於公司營運事項，無須提報股東會決議云云；然按公司法第
    16條第1項規定公司除依其他法律或公司章程規定以保證為
    業務者外，不得為任何保證人，旨在穩定公司財務，用杜公
    司負責人以公司名義為他人作保而生流弊，倘公司以債務承
    擔方式代他人清償債務，就公司財務之影響而言，與為他人
    保證人之情形無殊。保證既為法之所禁，依舉輕以明重之法
    理，責任較重之債務承擔，仍應在上開規定禁止之列（最高
    法院92年度台上字第914號判決要旨參照），則無論該債務
    是否存在、上訴人股東常會是否就系爭董事會決議第二案進
    行確認，其關於上訴人承擔DHL公司之賠償總額1/3之系爭董
    事會決議，對上訴人均不生效力。況觀諸108年股東常會議
    事手冊，其討論事項並未有系爭董事會決議第二案，承認事
    項㈠關於會計師查核完成上訴人107年度個體財務報表，雖附
    件二之會計師查核報告及個體財務報表提及關於系爭董事
    會決議第二案；然依會計師加註之意見為「必翔…公司以上
    開賠償總額尚未經最近期股東大會確認為由，未將上述賠償
    總額同意承擔支付之金額予以估計列入民國107年度財務報
    表，且上述議案尚未經最近期股東大會確認，而逕將該不動
    產…辦理設定第二順位抵押權登記。因…未提供完整之資料供
    本會計師查核，因此本會計師無法判斷是否須對該等金額及
    資產負債表…做必要之調整」等語（見本院卷㈠第70頁），益
    徵系爭董事會第二案雖有決議，然尚未實際執行，因此會計
    師加註保留意見。被上訴人此部分主張亦屬無據。
　⒊至於被上訴人主張上訴人設定系爭抵押權予伍必翔2人之子伍
    俊瑋，足認伍必翔2人已取得對上訴人之債權乙節；查系爭
    董事會決議係於107年11月19日做成，依系爭不動產之第二
    類謄本以觀，上訴人於107年11月23日係將系爭不動產設定
    抵押權予上訴人自身（見原審卷第253-266頁），嗣以同樣
    登記日期更正設定系爭抵押權予伍俊瑋（見原審卷第267-28
    1頁）。而依土地及建築改良物抵押權設定契約書所載，其
    擔保債權總金額「新臺幣5億元」、擔保債權種類及範圍「
    擔保債務人對抵押權人在本抵押權設定契約書所定最高限額
    內所負之債務」、抵押權人「伍俊瑋」、債務人兼義務人「
    必翔實業股份有限公司」等語，有新竹縣新湖地政事務所11
    0年12月16日新湖地登字第1100004468號函附資料可參（見
    本院卷㈠第181-194頁），實無法看出系爭抵押權之設定所擔
    保之債權即為伍必翔2人對上訴人之債權。況伍必翔2人並未
    取得上訴人之債權，已如前㈤所述，縱有系爭抵押權之設定
    亦無法反推伍必翔2人對上訴人存有債權，被上訴人執此為
    其有利之主張，亦屬無據。　
四、綜上所述，被上訴人依代位之法律關係，請求上訴人給付2,
    000萬元之本息，為無理由，不應准許。原審判命上訴人如
    數給付，並附條件為假執行及免為假執行之宣告，自有未洽
    。上訴意旨指摘原判決不當，求予廢棄改判，為有理由。自
    應由本院廢棄改判如主文第二項所示。
五、本件事證已臻明確，兩造其餘之攻擊或防禦方法及所用之證
    據，經本院斟酌後，認為均不足以影響本判決之結果，爰不
    逐一論列，併此敘明。
六、據上論結，本件上訴為有理由，依民事訴訟法第450條、第7
    8條，判決如主文。
中　　華　　民　　國　　111 　年　　6 　　月　　22　　日
                  民事第二十二庭
                      審判長法  官  張靜女
                            法  官  范明達
                            法  官  葉珊谷
正本係照原本作成。
如不服本判決，應於收受送達後20日內向本院提出上訴書狀，其
未表明上訴理由者，應於提出上訴後20日內向本院補提理由書狀
（均須按他造當事人之人數附繕本）上訴時應提出委任律師或具
有律師資格之人之委任狀；委任有律師資格者，另應附具律師資
格證書及釋明委任人與受任人有民事訴訟法第466 條之1第1項但
書或第2項所定關係之釋明文書影本。如委任律師提起上訴者，
應一併繳納上訴審裁判費。
中　　華　　民　　國　　111 　年　　6 　　月　　22　　日
　　　　　　　　　　　　　
　　　　　　　　　　　　　  書記官  陳玉敏